【裁判字號】    97,重訴,398
【裁判日期】    981012
【裁判案由】    分割共有物
【裁判全文】
臺灣士林地方法院民事判決             97年度重訴字第398號
原      告  戊○○
            己○○
共      同
訴訟代理人  賴盛星律師
被      告  丙○○
            乙○○
            甲○○
            丁○○
上二人共同
訴訟代理人  林雯澤律師
            溫藝玲律師
上列當事人間分割共有物事件，本院於民國98年9 月28日言詞辯
論終結，判決如下：
    主  文
兩造共有如附表所示之土地准予原物分割，其分割方法為：如附
圖甲案所示A 部分面積共八二四．一四平方公尺分歸被告維持分
別共有，應有部分各四分之一；其餘部分面積一二三六．二平方
公尺分歸原告維持分別共有，應有部分各二分之一。
訴訟費用新臺幣伍拾柒萬仟佰伍拾貳元由被告負擔五分之二
即新臺幣貳拾貳萬玖仟佰肆拾壹元，餘由原告負擔。被告應賠
償原告訴訟費用之差額新臺幣貳拾貳萬玖仟佰肆拾壹元。
    事  實  及  理  由
壹、程序方面：
    被告甲○○經合法通知，未於言詞辯論期日到場，核無民事
    訴訟法第386 條各款所列情形，爰依原告聲請，由其一造辯
    論而為判決。
貳、實體方面
一、原告主張：兩造共有如附表所示之土地（分別則逕以地號稱
    之），其面積及應有部分均如附表所示。如附表所示之土地
    在法律上無不能分割之情事，且兩造對於如附表所示土地亦
    無不分割之約定，惟伊向被告請求協議分割未果，致如附表
    所示土地荒廢未利用。為充分發揮土地效益，爰依民法第82
    3 條第1 項、第824 條第1 項之規定，訴請分割如附表所示
    土地等語。並聲明：請求將如附表所示土地准予原物分割，
    分割方法如附圖甲案所示。
二、被告丙○○係以：原告於提起本件訴訟前，雖曾與伊等進行
    2 次協商，然原告均未改變其分割方案，顯見其無協商之誠
    意。且原告主動請求分割如附表所示之土地，以利其開發建
    案，故若按兩造之應有部分比例分割如附表所示之土地，將
    顯失公平，故應以1 比2 之比例，將附表所示土地之2/3 分
    予伊等等語。並聲明：原告之訴駁回。
三、被告乙○○、丁○○則以：原告應將臺北縣淡水鎮○○段36
    1 、380-4 地號土地（以下分別以地號稱之），沿臺北縣淡
    水鎮○○段395 地號土地部分移轉予伊等，以利如附表所示
    土地之完整利用，故應將如附表所示土地依附圖乙、丙案所
    示之方案分割。且伊等願以共同開發之方式，與原告共同經
    營如附表所示之土地等語。
四、被告甲○○另以：原告所提分割方案甲對伊等不利，而應以
    1 比1.5 之比例，將附表所示土地之3/5 分予伊等等語，資
    為抗辯。
五、兩造不爭執之事實：
  (一)如附表所示土地之面積、地目及兩造之應有部分均如附表所
    示。
  (二)臺北縣淡水鎮○○段361 、361-1 、361-3 、361-4 、362
    、364-3 、380-1 、380-4 地號土地（以下分別以地號稱之
    ）為原告分別共有；臺北縣淡水鎮○○段395-2 、395-3 、
    395-4 、395-5 、395-7 、396 、396-1 地號土地（以下分
    別以地號稱之）為被告分別共有，其位置分布如附圖丁所示
    。
六、得心證之理由
    原告主張伊與被告協議分割如附表所示之土地未果，爰訴請
    裁判分割等語，然為被告所否認，並以前揭情詞置辯。是以
    本件之爭點厥為：(一)兩造就如附表所示之土地是否不能協議
    分割？(二)如附表所示之土地應如何分割？茲分述如下：
  (一)兩造就如附表所示之土地不能協議分割，原告自得訴請裁判
    分割。
    按分割之方法不能協議決定，或於協議決定後因消滅時效完
    成經共有人拒絕履行者，法院得因任何共有人之請求而為裁
    判分割，此觀諸民法第824 條第2 項自明。是於共有人間不
    願分割，或對協議分割之請求置之不理，或經協商無法達成
    協議之情形，共有人均得訴請法院就共有物為裁判分割。經
    查，原告於提起本件訴訟前，曾邀同被告協議分割如附表所
    示之土地乙節，為兩造所不爭，故兩造就如附表所示之土地
    既未達成分割協議，原告提起本件訴訟，自屬合法。被告丙○○雖辯稱：原告於協商時，均未讓步，無協議之誠意云云
    ，然兩造就附表所示土地之分割方案協議未果，即已符合上
    開法條之規定，至兩造協議之過程、討論之方案及有無讓步
    ，均非所問。是其所辯，自不足採。
  (二)如附表所示土地之附圖甲案A 部分分歸被告維持分別共有，
    應有部分各1/4 ；其餘部分分歸原告維持分別共有，應有部
    分各1/2。
    1.按共有人相同之數不動產，除法令另有規定外，共有人得
      請求合併分割，民法第824 條第5 項定有明文。又所謂應
      有部分，係指分別共有人得行使權利之比例，法院於裁判
      分割共有之土地時，分配予兩造各人取得之土地，應與各
      該人原來應有部分之比率換算者相當（最高法院76年度臺
      上字第1112號判決參照）。查如附表所示之土地均為兩造
      分別共有，且其應有部分之比例均屬相同，是原告請求將
      如附表所示之土地合併分割，於法自屬有據。又兩造既係
      依其等就如附表所示土地之應有部分，享有共有權，且如
      附表所示土地均無人使用，雜草樹木叢生等情，亦經本院
      前往現場勘驗屬實，並有勘驗測量筆錄及空照圖在卷可稽
      （本院卷第47、52頁），是如附表所示土地之價值應均屬
      相當，則揆諸上開說明，本院自應按兩造就如附表所示土
      地之應有部分比例，分割土地予兩造。被告丙○○、甲○○辯稱：原告主動請求分割如附表所示之土地，故應以1
      比2 或1 比1.5 之比例分割云云，尚非可採。
    2.按共有物分割方法，法院應斟酌當事人之聲明，共有物之
      性質，經濟效用及全體共有人之利益等公平決之，不受當
      事人主張之拘束（最高法院69年度臺上字第3100號判決參
      照）。經查，緊鄰363 地號土地及395 地號土地北側之36
      1 、361-1 、362 、364-3 、380-4 地號土地為原告所共
      有；緊鄰395-6 地號土地之380-1 地號土地亦為原告所共
      有；而緊鄰396-3 、396-2 地號土地及395 地號土地南側
      之395-2 、395-3 、395-4 、395-5 、396 、396-1 地號
      土地則為被告所共有，其分佈位置如附圖丁所示等情，業
      如前述（見上五之(二)）。而附圖甲案所示之分割方法，可
      增加兩造土地之完整性，使土地較為平整方正，減少所分
      得土地之畸角，並可提昇各自土地之經濟效用，使兩造對
      各自土地之利用均可各蒙其利，應屬較為公平及適當之分
      割方法。至附圖乙、丙案所示之分割方法，所劃分歸屬被
      告之361 、380-4 地號土地則非兩造共有之土地，而不屬
      本件所得裁判分割之標的，是附圖乙、丙案所示之分割方
      法顯非適當之分割方案甚明。
    3.按以原物為分配時，因共有人之利益或其他必要情形，得
      就共有物之一部分仍維持共有，民法第824 條第4 項規定
      甚明。如附圖甲案所示A 部分若再細分予被告4 人單獨所
      有，則將不利於395 地號突出部分土地之使用及開發，且
      將使分得該部分之被告處於較不利之地位。又被告丁○○
      、乙○○均表示：願就分得之土地維持伊等4 人之共有關
      係，且被告甲○○已表示願與伊等維持共有關係等語（本
      院卷第80頁背面）。是雖被告丙○○抗辯：伊不願與其餘
      被告維持共有關係云云，然考諸附圖甲所示A 部分之經濟
      利用效益及被告乙○○、丁○○、甲○○之意願，本院認
      以被告就如附圖甲案所示A 部分維持分別共有為適當。
七、綜上所述，本院綜合斟酌如附表所示土地之地目、與相鄰土
    地間之關係、經濟效益、公平均衡原則等一切因素，認以如
    附圖甲案之方法分割系爭土地較為妥適，亦較公平。從而，
    原告依民法第823 條第1 項本文、第824 條第2 項第1 款本
    文之規定，訴請分割如附表所示之土地，為有理由，並判決
    如主文第1 項所示。
八、按分割共有物乃具非訟事件之性質，本院斟酌何種分割方法
    較能增進共有物之經濟效益，並兼顧兩造之利益，以決定適
    當之分割方法，不因何造起訴而有不同，故原告請求分割之
    訴雖有理由，惟關於訴訟費用負擔，以共有人全體各按其應
    有部分比例負擔，方屬事理之平。本件訴訟費用額確定為57
    萬7,352 元（即由原告預繳之第一審裁判費57萬3,352 元、
    系爭土地測量複丈費4,000 元），並應由被告負擔2/5 即22
    萬9,341 元（元以下4 捨5 入），故被告應賠償原告訴訟費
    用之差額22萬9,341 元。
九、本件判決基礎已臻明確，兩造其餘之攻擊防禦方法及訴訟資
    料經本院斟酌後，核與判決不生影響，無一一論述之必要，
    併予敘明。
據上論結，原告之訴為有理由，依民事訴訟法第78條、第80條之
1、第87條第1 項，判決如主文。
中    華    民    國    98    年    10    月    12    日
                  民事第三庭  審判長法  官  張國勳
                                    法  官  施月燿
                                    法  官  林尚諭
以上正本證明與原本無異。
如對本判決上訴，應於判決送達後20日內向本院提出上訴狀。
中    華    民    國    98    年    10    月    13    日
                                    書記官  游子毅
附  表：97年度重訴字第398號
┌─┬────────┬──────┬───┬────┬────┬────┬────┬────┬────┐
│編│ 土地           │   面積     │ 地目 │戊○○  │己○○  │丙○○  │乙○○  │甲○○  │丁○○  │
│號│                │(平方公尺)  │      │應有部分│應有部分│應有部分│應有部分│應有部分│應有部分│
├─┼────────┼──────┼───┼────┼────┼────┼────┼────┼────┤
│1.│臺北縣淡水鎮海天│370.79      │  田  │18/60   │18/60   │1/10    │1/10    │1/10    │1/10    │
│  │段363 地號      │            │      │        │        │        │        │        │        │
├─┼────────┼──────┼───┼────┼────┼────┼────┼────┼────┤
│2.│臺北縣淡水鎮海天│683.78      │  林  │18/60   │18/60   │1/10    │1/10    │1/10    │1/10    │
│  │段395 地號      │            │      │        │        │        │        │        │        │
├─┼────────┼──────┼───┼────┼────┼────┼────┼────┼────┤
│3.│臺北縣淡水鎮海天│81.26       │  林  │18/60   │18/60   │1/10    │1/10    │1/10    │1/10    │
│  │段395-6 地號    │            │      │        │        │        │        │        │        │
├─┼────────┼──────┼───┼────┼────┼────┼────┼────┼────┤
│4.│臺北縣淡水鎮海天│0.71        │  林  │18/60   │18/60   │1/10    │1/10    │1/10    │1/10    │
│  │段395-8 地號    │            │      │        │        │        │        │        │        │
├─┼────────┼──────┼───┼────┼────┼────┼────┼────┼────┤
│5.│臺北縣淡水鎮海天│14.78       │  旱  │18/60   │18/60   │1/10    │1/10    │1/10    │1/10    │
│  │段396-2 地號    │            │      │        │        │        │        │        │        │
├─┼────────┼──────┼───┼────┼────┼────┼────┼────┼────┤
│6.│臺北縣淡水鎮海天│259.13      │  旱  │18/60   │18/60   │1/10    │1/10    │1/10    │1/10    │
│  │段396-3 地號    │            │      │        │        │        │        │        │        │
├─┼────────┼──────┼───┼────┼────┼────┼────┼────┼────┤
│7.│臺北縣淡水鎮海天│227.63      │  墓  │18/60   │18/60   │1/10    │1/10    │1/10    │1/10    │
│  │段397 地號      │            │      │        │        │        │        │        │        │
├─┼────────┼──────┼───┼────┼────┼────┼────┼────┼────┤
│8.│臺北縣淡水鎮海天│352.95      │  旱  │18/60   │18/60   │1/10    │1/10    │1/10    │1/10    │
│  │段398 地號      │            │      │        │        │        │        │        │        │
├─┼────────┼──────┼───┼────┼────┼────┼────┼────┼────┤
│9.│臺北縣淡水鎮海天│69.31       │  原  │18/60   │18/60   │1/10    │1/10    │1/10    │1/10    │
│  │段399 地號      │            │      │        │        │        │        │        │        │
└─┴────────┴──────┴───┴────┴────┴────┴────┴────┴────┘


司法院資訊處製作；財團法人民間司法改革基金會備份。
